臺灣嘉義地方法院刑事判決　　　　　　　　　　　　八十九年度易字第一九四號
　　公　訴　人　臺灣嘉義地方法院檢察署檢察官
　　被　　　告　乙○○原名許.
右列被告因重利案件，經檢察官提起公訴（八十九年度偵字第六０八八號），本院判
決如左：
    主  文
乙○○連續乘他人急迫，貸以金錢，而取得與原本顯不相當之重利，處有期徒刑參月
，如易科罰金，以參佰元折算壹日。
    事  實
一、乙○○民國八十一年間因贓物案，經本院判處有期徒刑八月緩刑五年確定。又於
    八十二年間因煙毒案，經本院判處有期徒刑三月二月確定，並撤銷前開緩刑。又
    於八十三年間因煙毒案，經本院判處有期徒刑三月六月確定。上開有期徒刑三年
    二月之煙毒案，其刑期自八十二年九月二十日起至八十五年八月十六日止，上開
    有期徒刑八月贓物案，其刑期接續前案自八十五年八月十七日起至八十六年四月
    十四止，上開有期徒刑三年六月之煙毒案，其刑期接續前案自八十六年四月十五
    日起至八十九年十月十四日止，並於八十五年七月二十五日假釋出獄。乙○○基
    於概括之犯意，於八十九年六、七月間，利用甲○○經營汽車美容業，需現金周
    轉之急迫情形，先放款予甲○○新台幣（下同）五萬元，並扣除一期之利期（十
    日）一萬元，甲○○實拿四萬元，隔約五日再放款予甲○○三萬元，亦先扣除一
    期之利息六千元，實拿二萬四千元，之後每十日繳納一萬六千元之利息，甲○○
    共繳了四期，計六萬六千元，而取得與原本顯不相當之重利。嗣後甲○○無力繳
    納，乙○○核算甲○○所欠本息共計十九萬五千元後，乃令甲○○交付十九萬五
    千元之支票並背書。乙○○事後將支票持向不知情之丙○○借款，而丙○○於八
    十九年十月十日十九時許，至嘉義市○○街三０一巷五號索討款項時為警查獲，
    始查出上情。
二、案經嘉義市警察局移請臺灣嘉義地方法院檢察署檢察官偵查起訴。
    理  由
一、訊據被告坦承借錢甲○○款項等情不諱，惟否認重利犯行，辯稱未收取利息，因
    為甲○○先借八萬元，後來又借十萬元故交付十九萬五千元之支票，而所交付之
    支票僅係要證明甲○○有向其借錢云云。經查：
（一）右揭事實業據甲○○於警訊中指述明確，其指稱：於八十九年六、七月間，我
      借了五萬元，先扣除一期之利期（十日）一萬元，實拿四萬元，隔約五日再借
      三萬元，亦先扣除一期之利息六千元，實拿二萬四千元，之後每十日繳納一萬
      六千元之利息，共繳了四期，計六萬六千元，後因無力償還累計至今共欠十九
      萬五千元。拖了一至二個月，均無力付利息，該「林仔」（指被告）即向我表
      示含借之本金八萬元，及一至二個月之利息，總計為十九萬五千元，並要求我
      開之支票，我遂向朋友借用支票予綽號「林仔」等語（見警訊卷第十頁）。嗣
      經指認借錢之人即為被告乙○○（見警訊卷第十一頁反面、第十二頁），且被
      告亦不否認有借錢予甲○○之行為。雖甲○○於本院供稱借錢之金額與警訊所
      陳或有出入，惟本院認其於警訊所陳，與借錢之日期較近，應認其於警方偵訊
      時之供述較為可採。另雖甲○○於偵訊中語多維護被告之詞，且附和被告所稱
      另外借款之供述，惟公訴人隔離訊問結果卻稱借款八萬元後，另外借了十一萬
      元，顯與被告所供大不相符，應係事後維護之詞。此外復有扣案之支票面額十
      九萬五千元支票一張可證，足證甲○○警訊所陳非虛，應係真實可採。
（二）被告辯稱：未收取利息，甲○○前後共借十八萬元，而所交付之支票僅係要證
      明甲○○有向其借錢云云。然而被告所辯如為真實，則甲○○前後共借十八萬
      元，何以甲○○會交付額十九萬五千元之支票，而會與其所借十八萬元多出一
      萬五千元之理。又被告既係陳稱開支票僅係要證明甲○○有向其借錢云云。惟
      如僅係為證明借錢之事實，則只須書面證明即可，何以要求甲○○交付支票，
      又何以將支票轉讓予他人之理，是其所辯與常情有違，自不可採。
（三）核上足證，被告確有分別借貸五萬、三萬元二次予甲○○，並分別預扣一萬元
      、六千元之利息，之後每十天收取利息一萬六千元，甲○○並已繳交四期，共
      六萬六千元而取得與原本顯不相當之重利之行為。又甲○○係因經營小Ｐ汽車
      美容業，經營不善致周轉不靈遂而借錢（見警訊卷第七頁反面），是而甲○○
      乃因急迫始而向被告借貸。足證被告確有重利之行為，本件事證明確，被告犯
      行洵堪認定。
二、被告趁甲○○需錢孔急之急迫，貸予金錢而取得與原本顯不相當之重利，核其所
    為係犯刑法第三百四十四條重利罪。被告二次之重利之犯行，時間緊接，構成要
    件相同，顯係基於概括之犯意為之，應依連續犯之規定，以一罪論，並加重其刑
    。被告係二次貸款予甲○○，已如前述，非如公訴人指訴一次貸予八萬元，公訴
    人此部分所指容有誤會，惟未起訴部分與已起訴犯罪事實既具連續犯裁判上一罪
    之關係，為起訴效力所及，基於審判不可分原則，本院自應併予以審判。爰審酌
    被告貸款之金額不多，亦無對甲○○為暴力討債之行為，犯罪後否認犯，態度不
    佳等一切情狀，量處如主文所示之刑，並諭知易科罰金之折算標準。另被告於八
    十一年間因贓物案，經本院判處有期徒刑八月緩刑五年確定。又於八十二年間因
    煙毒案，經本院判處有期徒刑三月二月確定，並撤銷前開緩刑。又於八十三年間
    因煙毒案，經本院判處有期徒刑三月六月確定。上開有期徒刑三年二月之煙毒案
    ，其刑期自八十二年九月二十日起至八十五年八月十六日止，上開有期徒刑八月
    贓物案，其刑期接續前案自八十五年八月十七日起至八十六年四月十四止，上開
    有期徒刑三年六月之煙毒案，其刑期接續前案自八十六年四月十五日起至八十九
    年十月十四日止，並於八十五年七月二十五日假釋出獄。有台灣嘉義地方法院檢
    察署刑案資料查註紀錄表可參，是被告於八十五年七月二十五日假釋出獄時，其
    最先執行有期徒刑三年二月之煙毒案（刑期自八十二年九月二十日起至八十五年
    八月十六日止）尚未屆滿，難認此部分之刑期已執行完畢，是而就本件而言，被
    告並未構成累犯，併予敘明。
三、按行為後法律有變更者，適用裁判時之法律。但裁判前之法律有利於行為人者，
    適用最有利於行為人之法律。刑法第二條定有明文。查，刑法第四十一條原規定
    ：「犯最重本刑為三年以下有期徒刑以下之刑之罪，而受六月以下有期徒刑或拘
    役之宣告，因身體、教育、職業或家庭之關係，執行顯有困難者，得以一元以上
    三元以下折算壹日，易科罰金。」，惟該條文業於九十年一月四日修正為（第一
    項）：「犯最重本刑為五年以下有期徒刑以下之刑之罪，而受六月以下有期徒刑
    或拘役之宣告，因身體、教育、職業或家庭之關係，執行顯有困難者，得以一元
    以上三元以下折算壹日，易科罰金。但確因不執行所宣告之刑，難收矯正之效，
    或難以維持法秩序者，不在此限」，（第二項）：「併合處罰之數罪，均有前項
    情形，其應執行之刑逾六月者，亦同。」，並於九十年一月十日經總統公布施行
    ，本件被告犯罪時間均在舊法時期，比較新舊法結果，以新法對被告並無不利，
    自應適用新法，併此指明。
據上論斷，應依刑事訴訟法第二百九十九條第一項前段，刑法第五十六條、第三百四
十四條、第四十一條第一項前段、第二條第一項前段，罰金罰鍰提高標準條例第一條
前段、第二條判決如主文。
本案經檢察官游悅晨到庭執行職務
中      華      民      國    九十一    年      四      月    二十四    日
                                臺灣嘉義地方法院刑事第一庭
                                        法  官  馮  保  郎
右正本證明與原本無異。
如不服本判決，應於判決送達後十日內向本院提出上訴狀( 應附繕本 )。
中      華      民      國    九十一    年      四      月    二十四    日
                                        書記官  林  育  興
附錄法條：
刑法第三百四十四條
乘他人急迫、輕率或無經驗貸以金錢或其他物品，而取得與原本顯不相當之重利者，
處一年以下有期徒刑、拘役或科或併科一千元以下罰金。
